臺灣臺南地方法院民事判決　　　　　　 96年度簡上字第113號
上　訴　人　乙○○
　　　　　　　　　　　號
被上訴人　　安泰商業銀行股份有限公司
法定代理人　丙○○
訴訟代理人　甲○○
上列當事人間請求清償消費款事件，上訴人對於中華民國96年6
月14日本院臺南簡易庭95年度南簡字第1676號第一審簡易判決提
起上訴，經本院於96年12月11日言詞辯論終結，判決如下：
    主  文
上訴駁回。
第二審訴訟費用新臺幣仟壹佰伍拾元由上訴人負擔。
    事實及理由
一、被上訴人之主張及陳述，除引用原審所提出者外，補稱：
（一）本件系爭信用卡消費款產生之目的、原因係為代償上訴人
      積欠訴外人台北富邦商業銀行股份有限公司（以下簡稱台
      北富邦銀行）信用卡帳款，故被上訴人乃將代償金額新台
      幣（下同）20萬元代上訴人匯給台北富邦銀行，而富邦銀
      行亦於92年6月20日　收到郵政劃撥匯款20萬元，雖上訴
      人否認其曾向台北富邦銀行申請信用卡使用，然上訴人使
      用信用卡積欠台北富邦銀行消費款乙事，業經本院另案95
      年度南簡字第1154號判決上訴人敗訴（尚未確定），按
      本件爭議款項既係代償上訴人積欠台北富邦銀行信用卡帳
      款，若非上訴人本人申請，應不致有不相干之第三人以代
      償他人之債務而申請信用卡。
（二）系爭信用卡申請書係於92年6月12日向被上訴人申請，而
      申請書所載之現居住地址、帳單地址均載明為台南市○○
      路○段11巷35弄60號，此即為上訴人之戶籍地址所在地（
      自91年8月1日即遷入至今），而上訴人於訴訟狀上所填之
      法院文件送達地址，亦均為上址，上訴人不爭執該址即為
      其現居住地。被上訴人就該信用卡之消費款項，將每期帳
      單寄送至上開住址，而上訴人自92年8月7日至94年11月4
      日止，按月均有2,000元至10,000元不等之繳費紀錄，且
      所繳之金額均非最低應繳金額，倘上訴人未曾收過帳單，
      又如何得知應繳納若干金額，又倘上訴人既按月收受該信
      用卡帳單，若非其申請使用，何以未向被上訴人提出異議
      ，亦未向警察局報案表示遭他人冒用名義辦理信用卡使用
      ，甚而放任此行為達3年之久。
（三）上訴人雖否認上開繳款行為係其所為，然一般他人冒用名
      義辦理信用卡使用之目的，係欲使他人因需對冒用者刷用
      信用卡所產生之消費款負清償之責，實難想像冒用他人名
      義者還會替遭冒用之人償還債務達3年之情形，從而，堪
      認上開繳款行為係上訴人所為，又上訴人陳述此筆信用卡
      係遭第三人無權代理所為，倘為屬實，被告事後清償消費
      款之行為，已對第三人無權代理向上訴人簽立系爭信用卡
      契約之行為，有承認之默許意思表示之存在。
（四）爰聲明：請求駁回上訴。
二、上訴人之主張及陳述，除引用原審所提出者外，補稱：
（一）被上訴人所提出之信用卡申請書、大宗掛號存根僅能證
      有人以上訴人「乙○○」之名義向被上訴人申請信用卡使
      用並長期每月繳款，究竟係被上訴人自己或第三人所辦理
      ，可經由筆跡鑑定相關契約書內之筆跡真偽，即能輕易判
      定事實真相，惟系爭之信用卡契約書並未經相關單位鑑定
      ，且上訴人一再表示並未簽訂信用卡契件約書，亦未曾繳
      交卡款，理應將系爭契約書送請國內權威單位鑑定筆跡，
      以判定責任歸屬，非僅依自由心證推論，實難令人信服。
（二）被上訴人主張上訴人曾向其申辦信用卡，並持卡刷卡消費
      ，其提出之信用卡契約書，並非上訴人簽訂，且上訴人未
      曾收受信用卡，更遑論持卡消費，故不必擔負清償之責任
      ，按當事人主張有利於己之事實者，就其事實有舉證之責
      任，民事訴訟法第277條前段定有明文。又民事訴訟如係
      由原告主張權利者，應先由原告負舉證之責，若原告先不
      能舉證，以證實自己主張之事實為真實，則被告就其抗辯
      事實即令不能舉證，或其所舉證據倘有瑕疵，亦應駁回原
      告之請求，最高法院17年上字第917號判例足資參照。再
      按，和文書之真正，如他造當事人有爭執者，則舉證人應
      負證其真正之責: 又民事訴訟法第358條關於私文書經本
      人或其代理人簽名、畫押、蓋章或按指印者，推定為真正
      之規定，須其簽名、畫押、蓋章或按指印係由本人或其代
      理人為之，在當事人間已無爭執或經舉證人證明者，始得
      適用，最高法院47年台上字第1784號、28年上字第10號著
      有判例可資參照，是如和文書上之簽名、蓋章於當事人問
      有爭執者，仍須由舉證人負證明其真正之責任。本件被上
      訴人主張上訴人乙○○為系爭信用卡之正卡申請人，親向
      被上訴人申請系爭信用卡使用之情事，既為上訴人乙○○
      所否認，自應由被上訴人就此等有利於己之積極事實如信
      用卡寄發並由上訴人親自收受及親自繳款等，負舉證責任
（三）被上訴人提出明細表要求清償337，738元係其自行列印，
      計算方式有誤，如逾期手續費，契約書上約定，第1個月
      150元，第2個月300元，第3個月600元，但其明細表卻除
      收取年息20%循環利息外，尚登錄逾期手續2000元，依據
      民法205條約定利率超過20%者無請求權，民法第206條債
      權人除前條限定之利息外，不得以折和或其他方法，巧取
      利益·故請上訴人提出原始簽帳單，以供核對及確認。
（四）爰聲明：1.原判決廢棄。2.被上訴人在第一審簡易之訴駁
      回。
三、經本院協同兩造整理本件之不爭執點及爭執點分別為：
（一）不爭執點：
   1、被上訴人於92年6月12日接獲以上訴人之名義申請代償台
      北富邦銀行上訴人名下信用卡（卡號：0000000000000000
      號）欠款20萬元，並經被上訴人於92年6月20日核准撥貸
      上述金額，並核發信用卡（卡號：0000000000000000號）
      ，依約申請人應於當期繳款截止日前向被上訴人分期清償
      ，逾期應自各筆帳款（消費款及預借現金）入帳日起按年
      息19.71%計算利息，並按92年10月1日修改約定條款計收
      延滯金。依被上訴人所提出之催收客戶欠繳明細清單所示
      ，系爭信用卡消費款尚欠195,080元及其中本金173,939元
      部分自95年5月17日起至清償日止按年息19.71%計算之利
      息及違約金。
   2、系爭信用卡消費款自申辦後即92年8月7日至94年11月4日
      按月均有2,000元至10,000元不等之繳費紀錄，且均是由
      繳款人持當月信用卡繳款通知書至郵局以現金匯入（見原
      審卷第30至65頁）
   3、系爭信用卡申請書上所載除「乙○○」簽名為上訴人否認
      其真正外，其餘各項有關上訴人出生年月日、身分證字號
      、戶籍地址、現居地址、市內電話號碼、行動電話號碼、
      帳單地址、學歷、聯絡人等資料均屬真正（至於服務單位
      係載「國防部反情組安全組」，上訴人稱服務單位正確名
      稱為國防部軍事安全總隊，之前名稱為國防部反情報總隊
      ）。
   4、系爭信用卡卡片掛號郵寄地點為上訴人之臺南市○○路○
      段11 巷35弄60號住處。
   5、上訴人曾申請中國信託銀行信用卡（如原審卷第78、79頁
      ）及臺新銀行信用卡（見原審卷第83頁，至於第84、85、
      86頁上訴人否認係其申請）
（二）爭點：
   1、系爭信用卡申請書是否為真正？上訴人是否親自或授權他
      人申請系爭信用卡？
   2、上訴人是否應對系爭信用卡消費款欠款負責？
五、茲就兩造上述爭執事項判斷如下：
    被上訴人主張上訴人曾向其申請系爭信用卡使用，迄今尚有
    消費款未清償等語，上訴人則以伊未曾申請或使用系爭信用
    卡，當無須為系爭信用卡消費款負責等語置辯。則本件爭點
    在於上訴人是否有親自或授權他人申請系爭信用卡，而應對
    系爭信用卡消費款欠款負責？
（一）查系爭信用卡係於92年6月12日申請，申請書所載之現居
      地址、帳單地址均係臺南市○○路○段11巷35弄60號（見
      支付命令卷第2頁），系爭信用卡卡片亦係以掛號寄送上
      址，有大宗掛號存根聯1件在卷為憑（見原審卷第120頁）
      。再系爭信用卡申請書上所載行動電話號碼0000000000係
      上訴人所申請使用，亦據上訴人自承無訛（見支付命令卷
      第2頁、本院卷第71、72頁），而依被上訴人所提出之信
      用卡徵信評等表顯示，被上訴人於核卡時，承辦人員曾透
      過上訴人之行動電話照會上訴人本人，並核對帳單地址無
      誤（見本院卷第50頁），則系爭信用卡於92年6月20日已
      有消費即代償之紀錄，依銀行之作業程序，即將每期帳單
      寄送於上開帳單地址，上訴人抗辯伊未收到系爭信用卡帳
      單，誠屬可疑。又上訴人之戶籍地地址（臺南市○○路○
      段11巷35弄60號），係於91年8月1日遷入上址迄未變更，
      有戶籍謄本一份在卷可稽（見支付命令卷第14頁），而上
      訴人於本件訴訟中填載之住所地亦是該址，且上訴人亦不
      否認其事實上居住在該處（見原審卷第94頁）。則系爭信
      用卡之帳單即係寄送至上訴人之戶籍地即事實居所，與遭
      冒名申請之信用卡，均非以被冒名者之住址為帳單地址之
      常情，顯然有違。
（二）再者，系爭信用卡自92年8月5日至94年11月1日止按月均
      有1,877元至10,000元不等之繳費紀錄（除94年11月1日該
      次是由萊爾富超商代收外，其餘均自郵政儲金匯業局匯入
      ；見原審卷第31至58頁），而其中93年10月6日、93年12
      月2日至94年10月5日之繳費方式又係按月以當月信用卡繳
      款通知書所附之代理收款申請書至郵局劃撥繳款，有被上
      訴人全行代理收款申請書影本紙在卷可稽（見本院卷第51
      至62頁），94年11月1日該次則係由萊爾富超商代收。可
      知，乃收到信用卡繳款通知書之人持以向郵局繳款，如非
      上訴人或其家人所為，實難想像何人能以此方式繳款，上
      訴人雖辯稱伊因工作關係，不常在家，從未收受過系爭信
      用卡帳單，顯不可採。復參以系爭信用卡93年12月28日、
      94 年1月31日、94年3月3日、94年7月5日、94年9月2日、
      94 年10月5日劃撥繳款之繳款電腦局號為003136，有被上
      訴人全行代理收款申請書影本紙在卷可稽（見本院卷第51
      、52、54、58、59、60頁），而000000-0號係臺南安南郵
      局之電腦局號，其局址為「臺南市○○區○○路3段106號
      」，據上訴人自陳：伊自85年間起就任職於國防部軍事安
      全總隊，隊址為臺南市○○區○○路3段105號，伊兒子從
      中正理工學院畢業後，在嘉義機場服務迄今，妻子柯麗蓉
      自94年6、7月間以後就離家住在高雄等語（見本院卷第70
      頁、原審卷第94頁），則系爭信用卡劃撥繳款之郵局支局
      即位於上訴人工作地點旁或對面，依上開繳款方式及地點
      觀之，實難想像係偽造他人名義申請信用卡之人所為，況
      且一般冒用他人名義辦理信用卡使用之目的，係欲脫免擔
      負刷用信用卡所產生消費款債務之清償責任，怎可能冒用
      他人名義申辦信用卡後，還長期替被冒用者清償系爭信用
      卡消費款（非僅繳納最低應繳金額），足證系爭信用卡繳
      款通知書所附之代理收款申請書乃係由上訴人所持以繳款
      。
（三）被上訴人主張因上訴人申請系爭信用卡之目的係為代償伊
      積欠台北富邦銀行之信用卡帳款，其乃將代償金額20萬元
      代上訴人匯給台北富邦銀行，而台北富邦銀行亦確實於92
      年6月20日收到郵政劃撥匯款20萬元，此有系爭信用卡申
      請書、信用卡郵局帳號處理明細表、富邦銀行95年11月8
      日陳報狀（見支付命令卷第3頁、原審卷第81頁、第70頁
      ）附卷可稽。而上訴人雖否認伊曾向富邦銀行申請信用卡
      使用，然上訴人因使用信用卡積欠富邦銀行消費款一情，
      業經本院臺南簡易庭95年度南簡字第1154號判決上訴人敗
      訴。則系爭信用卡消費既係代償上訴人積欠富邦銀行之信
      用卡帳款，若非上訴人本人申請，應不致有不相干之第三
      人為代償他人債務而申請信用卡。
（四）末者，上訴人對系爭信用卡帳單有寄送至其住所之事實，
      殊難諉為不知，而上訴人既按月收受系爭信用卡帳單，若
      系爭信用卡非其申請使用，何以均未向被上訴人提出異議
      ，反而自92年8月5日至94年11月1日止，按月繳款1,877元
      至10,000元不等之金額，可知系爭信用卡縱非上訴人本人
      親自簽名申請，亦係由上訴人授權之人所代簽申請，至為
      明確。依民法第103條第1項規定，代理人於代理權限內，
      以本人名義所為之意思表示，直接對本人發生效力，則系
      爭信用卡不論係上訴人本人親自或上訴人所授權之人所申
      請使用，上訴人均應就系爭信用卡消費款負清償之責。
（五）至於上訴人請求將系爭信用卡上「乙○○」簽名送請筆跡
      鑑定一節，因本院認定系爭信用卡縱非上訴人親自簽名申
      請，亦為伊授權他人代為簽名申請，依法上訴人均應負契
      約上之責任，是尚無再予鑑定筆跡之必要。況查上訴人對
      系爭信用卡申請書上「乙○○」簽名之真正固有爭執，然
      上訴人於另案即本院95年度南簡字第1551號案中，對臺灣
      新光商業銀行股份有限公司（下稱新光銀行）信用卡申請
      書上「乙○○」簽名之真正亦有爭執，並經該案承審法官
      95 年8月29日審理時，命上訴人當庭簽名10次，並向臺南
      市安南區戶政事務所函索上訴人辦理結婚登記親自簽名之
      文件，而將臺南市安南區戶政事務所95年10月17日南安戶
      字第0950005339號函附上訴人結婚登記申請書上之簽名、
      上訴人上開當庭之簽名、該新光銀行信用卡申請書上「乙
      ○○」之簽名三者，囑託內政部警政署刑事警察局鑑定三
      者簽名是否出於同一人之筆跡，該局以95年12月6日刑鑑
      字第0950177664號鑑定書函覆鑑定結果：「一、送鑑結婚
      登記申請書上『乙○○』簽名筆跡與95年8月29日筆錄上
      『乙○○』簽名筆跡相符。二、有關信用卡申請書上『乙
      ○○』簽名筆跡部分，請再蒐集乙○○平日所寫與待鑑申
      請書上姓名、住址等相同書寫方式之類同筆跡，及其所簽
      之無爭議簽帳單多件，連同原送件資料，彙送本局憑辦」
      等語（見該卷第105頁）。另上訴人於另案本院95年度南
      簡字第2206號案中，對安信信用卡股份有限公司（下稱安
      信公司）信用卡申請書上「乙○○」簽名之真正亦復爭執
      ，經該案承審法官95年11月29日審理時，命上訴人當庭簽
      名10次，並向上訴人任職之國防部軍事安全總隊210工作
      組函索上訴人平日簽名文件之正本，而將該隊95年12月6
      日靈靄字第0950000121號函所附上訴人簽到表上之簽名、
      上訴人上開當庭之簽名、該安信公司信用卡申請書上「乙
      ○○」之簽名，送請法務調查局鑑定上開簽名是否同一人
      所為，該局以96年1月24日調科貳字第09600035460號鑑定
      書函覆稱：「本案由於可供參對之乙○○平日所書簽名文
      件過少，故無法據以比對分析；貴院如認有鑑定必要，建
      請提供乙○○於近年間平日所書之簽名字跡資料原本多件
      過局，俾利鑑析」等語（見該卷第62頁）。可知筆跡鑑定
      尚需上訴人平日所書簽名文件多件供比對分析，然上訴人
      尚且否認卷內所附上訴人結婚證書上之簽名係其親自簽名
      （見本院卷第44、45頁），對法院依職權所調取之臺灣大
      哥大股份有限公司行動電話服務申請書上簽名之真正亦否
      認之（見本院卷第72頁），則除上開上訴人結婚登記申請
      書、上訴人簽到表上之簽名筆跡資料外，上訴人並未能提
      出其他可資參考之簽名字跡供鑑定機關比對分析，在簽名
      資料不足之情況下送請鑑定，亦難預期有何具體結果，自
      無再囑託鑑定筆跡之實益，附此敘明。
（六）末查，被上訴人主張上訴人未依約清償系爭信用卡消費款
      ，依系爭信用卡契約之法律關係請求上訴人給付195,080
      元及利息、違約金，業據提出催收客戶欠繳明細清單、信
      用卡繳款通知書為證（見支付命令卷第7頁、原審卷第30
      至65頁），核屬相符，堪信為真實，其請求自應予准許。
六、綜上所述，系爭信用卡既為上訴人或其所授權之人所申請並
    使用，上訴人對系爭信用卡消費款自應負清償之責，則被上
    訴人本於系爭信用卡契約之法律關係，請求上訴人給付
    195,080元，及其中173,939元自95年5月17日起至清償日止
    ，按週年利率19.71%計算之利息，暨延滯第1個月，當月計
    付150元違約金；延滯第2個月，當月計付300元違約金；延
    滯第3個月（含）至第6個月（含），按月計付600元違約金
    ，為有理由，應予准許。原審判命上訴人如數給付，並依職
    權為假執行及免為假執行之宣告，並無不合。上訴意旨指摘
    原判決不當，求予廢棄改判，為無理由，應予駁回。
七、本件上訴人上訴無理由，本件上訴第二審訴訟費用3,150元
    應由上訴人負擔，爰判決如主文第2項，併此敘明。
八、本件事證已臻明確，兩造其餘攻擊防禦方法與舉證，核與判
    決結果無影響，爰不逐一論述。
九、據上論結，本件上訴為無理由，依民事訴訟法第436條之1第
    3項、第449條第1項、第78條、第87條第1項，判決如主文。
中　　華　　民　　國　　96　　年　　12　　月　　25　　日
                  民事第二庭    審判長法　官　楊清安
                                      法　官　蔡孟珊
                                      法　官　蔡雅惠
以上正本證明與原本無異
本判決不得上訴。
中　　華　　民　　國　　96　　年　　12　　月　　25　　日
                                書記官　詹書瑋
